臺灣高等法院刑事裁定
111年度毒抗字第631號
抗  告  人  臺灣基隆地方檢察署檢察官
被      告  鍾政倫



上列抗告人因被告違反毒品危害防制條例案件，不服臺灣基隆地
方法院111年度毒聲更一字第2號，中華民國111年5月31日裁定（
聲請案號：臺灣基隆地方檢察署110年度毒偵字第1958號、111年
度聲觀字第22號），提起抗告，本院裁定如下：
    主  文
原裁定撤銷，發回臺灣基隆地方法院。
    理  由
一、聲請意旨略以：被告鍾政倫基於施用第二級毒品之犯意，於
    民國110年10月1日16時2分許為警採尿前回溯120小時內某時
    ，施用第二級毒品甲基安非他命（下稱甲基安非他命）1次
    。被告係初犯施用毒品罪，爰依毒品危害防制條例第20條第
    1項、觀察勒戒處分執行條例第3條第1項規定，聲請裁定令
    被告入勒戒處所觀察、勒戒等語。
二、原裁定意旨略以：被告於上開時間施用甲基安非他命之事實
    ，固有卷附勘察採證同意書、尿液檢體對照表、濫用藥物檢
    驗報告可稽，堪以認定，然被告係「初犯」施用毒品罪，目
    前並無在監在押情形，有本院被告前案紀錄表在卷可考，則
    檢察官就被告此次施用甲基安非他命之犯行，究以聲請觀察
    、勒戒或逕命完成戒癮治療之緩起訴處分為宜，自應本於職
    權妥為裁量，方為適法。而觀諸本案偵查卷宗，依檢察官辦
    案進行單顯示，雖於110年11月19日批示對被告之住、居所
    寄送平信，傳喚被告於110年12月1日上午10時15分到庭，但
    該傳票究竟何時送達，並無任何回證資料可查，有本院前審
    公務電話查詢紀錄表存卷足憑，佐以被告書狀陳明在信箱發
    現通知信函時，已錯過傳喚期日等語，是檢察官在被告未於
    指定期日到庭後，亦不曾聯繫確認送達情形及被告未到庭之
    原因，難認已踐行合法傳喚程序。嗣檢察官未再次傳喚被告
    到庭，或賦予被告以其他方式就本件處遇表示意見之機會，
    亦未在聲請書中敘明其裁量依據，無從得悉其何以不採取給
    予被告戒癮治療之緩起訴處分之具體理由，遽予向原審聲請
    裁定令被告入勒戒處所觀察、勒戒，是否已為合義務性之裁
    量，顯有未明。揆諸上開說明，應由檢察官重為適法之裁量
    權行使。從而，本件聲請於法尚有未合，應予駁回等語。
三、抗告意旨略以：被告否認本案施用甲基安非他命之犯行，顯
    見其雖經查獲，然仍無悔改之意；再者，緩起訴期間長達1
    年6月，並需由被告主動積極配合至醫療院所、定期前往採
    驗尿液及定期至觀護人處報到，對於一般從事工作需請假前
    往，是否必對被告工作及生活有利，誠非無疑；又自110年1
    2月1日庭期後，檢察官迄至111年1月10日始向原審聲請觀察
    勒戒，期間將近2月，被告均未主動電話聯繫或以書狀詢問
    該次未前往開庭之處理，或陳述任何其對於該次施用毒品犯
    行之意見，被告自身對該案件之態度至為消極，難見其有何
    高度意願為戒癮治療，倘無強烈戒癮意願及積極配合醫療之
    態度，可能錯失課程或驗尿程序，檢察官綜合上情，並參酌
    刑法第57條第10款所列之犯罪後之態度、公共利益等情事，
    向原審聲請觀察勒戒裁定，自與法無違。原審疏未審酌上開
    規範意旨，指摘檢察官於本案是否已為合義務性之裁量未明
    ，除與上開立法本旨有悖外，更已侵犯立法者賦予檢察官於
    個案中審酌是否附命完成戒癮治療之緩起訴處分之裁量權限
    ，自難認為適法，應無可維持，爰依法提起抗告，請撤銷原
    裁定，更為適當合法之裁定等語。
四、按「初犯」及「3年後再犯」施用第一、二級毒品者，檢察
    官應聲請法院裁定，令被告入勒戒處所觀察、勒戒，其期間
    不得逾2月，毒品危害防制條例第20條第1項、第3項定有明
    文。另依同條例第24條第1項規定，現行法對於「初犯」及
    「3年後再犯」施用毒品者，固採行「觀察、勒戒」與「附
    條件之緩起訴處分」雙軌模式，惟檢察官適用刑事訴訟法第
    253條之1第1項、第253條之2對被告為緩起訴處分時，應參
    酌刑法第57條所列事項及公共利益之維護，認以緩起訴為適
    當者，始得為之，並無「緩起訴之戒癮治療」應優先於「觀
    察、勒戒」之規定，檢察官自得按照個案情形，依法裁量決
    定採行何者為宜。次按毒品危害防制條例第20條第1項規定
    之觀察、勒戒處分，並非對於施用毒品犯罪者之懲處，而係
    針對受處分人將來之危險所為預防、矯正措施之保安處分，
    目的係為斷絕施用毒品者之身癮及心癮，並屬強制規定，凡
    經檢察官聲請，法院僅得依法裁定令入勒戒處所觀察、勒戒
    ，以查其是否仍有施用毒品傾向，並據以斷定幫助受處分人
    徹底戒毒之方法，法院尚無自由斟酌以其他方式，替代或得
    以其他原因免予執行之權，且檢察官之職權行使除有違法或
    裁量濫用等情事，法院原則上應予尊重，不得任意指為違法
    。
五、經查：
　㈠被告於110年10月1日16時2分經其同意後採集之尿液，經送請
    臺灣檢驗科技股份有限公司以氣相層析質譜儀法為確認檢驗
    ，結果呈甲基安非他命陽性反應等情，有勘察採證同意書、
    基隆市警察局第二分局偵辦毒品案件尿液檢體對照表（檢體
    編號：000-0-000）、上開公司於110年10月14日出具之濫用
    藥物檢驗報告各1份附卷可稽（見毒偵卷第3、16、22頁）；
    且被告於警詢時供承前揭尿液為其親自排放並封緘，對於採
    尿程序並無疑義（見毒偵字第6至7頁）。而按毒品施用後於
    尿液、血液中可檢出之最大時限，與施用劑量、施用頻率、
    施用方式、施用者飲水量之多寡、個人體質、代謝情況、檢
    體收集時間點及所用檢測方法之靈敏度等因素有關，因個案
    而異。依據Clarke's Isolation Identification of Drugs
    第二版記載，血液中藥物之半衰期（濃度減半所需時間）為
    安非他命12小時（當尿液偏酸性時，為4-8小時）、甲基安
    非他命9小時。一般於尿液中可檢出之最大時限，安非他命
    為施用後1至4天、甲基安非他命為施用後1至5天，此迭經行
    政院衛生署管制藥品管理局（現改制為衛生福利部食品藥物
    管理署，下仍以舊制稱）以91年10月3日管檢字第110436號
    、92年3月10日管檢字第0920001495號、92年7月23日管檢字
    第0920005609號、93年7月22日管檢字第0930006615號函釋
    在案。次按檢驗尿液中是否含有毒品反應之方法，有免疫學
    分析法和層析法兩類。尿液初步檢驗係採用免疫學分析法，
    由於該分析法對結構類似之成分，亦可能產生反應，故初步
    檢驗呈陽性反應者，需採用另一種不同分析原理之檢驗方法
    進行確認。以氣相層析質譜儀分析法進行確認者，均不致產
    生偽陽性反應，是經行政院衛生署認可之檢驗機構係採用氣
    相層析質譜儀分析法，此有行政院衛生署管制藥品管理局92
    年6月20日管檢字第0920004713號函示可考。故以氣相層析
    質譜儀分析法進行確認者，具有公信力，足以作為對涉嫌人
    不利之認定。則依前揭說明，足認被告於110年10月1日16時
    2分為警採尿前回溯5日內某時，確有施用甲基安非他命之事
    實，堪以認定。　
　㈡又被告前未曾因施用毒品受觀察、勒戒、強制戒治之處分，
    有本院被告前案紀錄表在卷可查，是被告係初犯施用毒品案
    件，檢察官依毒品危害防制條例第20條第1項、觀察勒戒處
    分執行條例第3條第1項規定，向原審聲請裁定令被告入勒戒
    處所觀察、勒戒，亦非於法無據。　
　㈢原裁定固以檢察官之聲請書是否已為合義務性之裁量，未見
    明瞭為由，而駁回其聲請。惟檢察官已於偵查中之110年11
    月19日，批示對被告之住、居所寄送平信，傳喚被告於同年
    12月1日上午10時15分到庭，有其辦案進行單可按（見毒偵
    卷第42頁），而依被告刑事抗告狀所述，其因每日為養家活
    口、照顧妻兒老小，致在信箱中發現通知信函時已錯過傳喚
    期日等語（見本院111毒抗字第211號卷第27頁），顯見被告
    並非不知前開偵查庭日期，其自遲誤該次庭期後，迄至檢察
    官向原審聲請觀察勒戒之111年1月10日，期間將近2月，均
    未見被告以任何方式陳述對於該次施用毒品之意見，或有請
    求再為開庭之作為，則被告是否有積極配合戒癮治療之意願
    ，已非無疑；參酌被告於警詢時否認施用甲基安非他命之犯
    後態度，及兼顧公共利益之維護，是檢察官綜合考量個案具
    體情形，為消滅再次施用毒品之危險，戒除施用毒品者之身
    癮及心癮，乃向法院聲請裁定令被告入勒戒處所施以觀察、
    勒戒之保安處分，能否謂檢察官有裁量濫用或裁量怠惰等未
    本於職權妥為裁量之情事，即非無再行研求之餘地。
　㈣從而，檢察官執前詞提起本件抗告，指摘原裁定不當，為有
    理由，自應由本院將原裁定撤銷之，並為維護當事人之審級
    利益，發回原審更為適法之處理。
據上論斷，應依刑事訴訟法第413條，裁定如主文。
中　　華　　民　　國　　111 　年　　7 　　月　　15　　日
                  刑事第二十一庭審判長法　官　林怡秀
                              　　    法　官　蔡羽玄
                              　      法　官　胡宜如
以上正本證明與原本無異。
不得再抗告。
                                      書記官　黃芝凌
中　　華　　民　　國　　111 　年　　7 　　月　　15　　日